臺灣高等法院高雄分院民事判決　　　93年度重上更(一)字第18號
上　訴　人　科學工業園區管理局
法定代理人　李界木
訴訟代理人　蔡東賢律師
　　　　　　馮基源律師
　　　　　　戴仲懋律師
被 上訴 人　膺豐營造股份有限公司
法定代理人　施永發
訴訟代理人　盧世欽律師
　　　　　　焦文城律師
　　　　　　施秉慧律師
上列當事人間請求撤銷仲裁判斷事件，上訴人對於民國90年5 月
22日臺灣高雄地方法院90年度仲訴字第1 號第一審判決提起上訴
，經最高法院第1 次發回更審，本院於94年7 月20日言詞辯論終
結，判決如下：
    主  文
上訴駁回。
第二審及發回前第三審訴訟費用由上訴人負擔。
    事實及理由
一、上訴人主張：被上訴人前承攬伊之「台南科學工業園區○○
    ○○○道路工程（北段）」，已完工經伊驗收付款完成，詎
    被上訴人以污水管溝開挖邊坡變更設計、自來水管溝開挖邊
    坡變更設計、供電涵管施工未按時程施作、砂石價格暴漲、
    工期延展等為由，請求伊追加工程款及補償損失，並聲請提
    付仲裁，經中華民國仲裁協會於民國89年10月30日作成（89
    ）仲雄聲義字第002 號仲裁判斷書，命伊應給付被上訴人新
    台幣（下同）2443萬8300元（包括污水管溝開挖邊坡變更設
    計追加工程款482 萬9188元及有關園區供電涵管施工干擾導
    致施工效率降低補償1960萬9112元），及自88年10月27日起
    至清償日止，按年息5%計算之利息（下稱系爭仲裁判斷），
    並駁回被上訴人其餘請求。惟本件仲裁庭審理時，伊已表明
    不同意適用衡平原則，仲裁庭認被上訴人就污水管溝開挖邊
    坡變更設計，得依不當得利規定向伊請求給付，及就有關園
    區供電涵管施工干擾導致施工效率降低，得依情事變更原則
    ，請求伊補償損失，顯然違背兩造契約之約定，且係適用衡
    平原則為判斷，有仲裁法第38條第1 款所定逾越仲裁協議之
    範圍之情形。且仲裁庭就被上訴人請求污水管溝開挖邊坡變
    更設計，追加工程款部分，依不當得利規定准被上訴人此部
    分全部請求，惟就其中鋼軌樁擋土設施部分，於判斷書理由
    中卻隻字未提；及仲裁判斷於駁回被上訴人關於因台電施工
    界面影響，依情事變更原則，請求間接費用部分，認定本件
    工期延長，既非客觀社會情事發生重大變化，情事即無變更
    ，自無情事變更原則之適用。惟於被上訴人請求施工效率降
    低賠償損失部分，卻就同一「台電施工介面」情事，依情事
    變更原則判令伊應為給付，並未說明伊之主張不足採之理由
    ，顯有仲裁法第38條第2 款所定仲裁判斷書應附理由而未附
    之情形。又本件仲裁庭於仲裁判斷適用雙方所不同意之衡平
    原則仲裁，其仲裁程序即屬違反兩造之仲裁協議。且伊已估
    驗付款並未有不當得利，仲裁判斷卻認伊不當得利，有違民
    法第179 條規定；又本工程未有情事變更，乃仲裁庭竟認定
    有情事變更，亦有違民事訴訟法第397 條規定，況兩造既均
    不同意適用衡平原則，仲裁庭卻依不當得利及情事變更原則
    判令伊應為給付，亦違反仲裁法第31條規定。故本件仲裁程
    序有仲裁法第40條第1 項第4 款所定違反仲裁協議及法律規
    定之情形。爰依仲裁法第40條第1 項第1 款、第4 款規定，
    訴請撤銷系爭仲裁判斷。原審判決上訴人敗訴，上訴人聲明
    廢棄原判決，改判中華民國仲裁協會 (89) 仲雄聲義字第00
    2 號仲裁判斷命上訴人給付被上訴人2443萬8300元，及自88
    年10月27日起至清償日止，按年息5%計算之利息，暨命被上
    訴人負擔仲裁費用部分，均撤銷。
二、被上訴人則以：系爭仲裁判斷係依不當得利規定，判斷上訴
    人應給付伊污水管溝開挖變更設計部分之不當得利482 萬91
    88元部分，及依情事變更原則，判斷上訴人應給付伊有關園
    區供電涵管施工干擾導致施工效率降低之損失1960萬9112元
    ，均屬法律判斷，並非適用衡平原則為判斷。且系爭仲裁判
    斷書已附有理由，不論該理由是否妥適或完備，非仲裁法第
    38條第2 款所稱撤銷仲裁判斷之事由。又系爭仲裁判斷所持
    之法律見解無論是否妥適，係屬仲裁人之仲裁權限，縱有適
    用法規不當之情形，亦非屬仲裁程序違反仲裁協議或法律規
    定之事由。故本件並無得撤銷仲裁判斷之情形等語，資為抗
    辯。
三、經查被上訴人承攬上訴人之「台南科學工業園區○○○○○
    道路工程（北段）」，兩造嗣因被上訴人請求追加工程款及
    補償損失發生爭議，由被上訴人聲請提付仲裁，經中華民國
    仲裁協會於89年10月30日以 (89) 仲雄聲義字第002 號仲裁
    判斷書，判斷上訴人應給付被上訴人2443萬8300元，及自88
    年10月27日起至清償日止，按年息百分之五計算之利息，並
    駁回被上訴人其餘請求等情，有兩造合約書（見原審院卷第
    26至38頁）及系爭仲裁判斷書附卷可稽（見原審卷第40至12
    4 頁），並為兩造所不爭，堪信為真實。
四、上訴人請求撤銷系爭仲裁判斷，係依仲裁法第40條第1項第1
    款規定，主張有同法第38條第1 款所定仲裁判斷逾越兩造仲
    裁協議之範圍及第2 款前段所定仲裁判斷書應附理由而未附
    ，及依同法第40條第1 項第4 款規定，主張仲裁程序違反兩
    造仲裁協議或法律規定等語，惟被上訴人以前揭情辭為辯，
    是本件兩造爭點如下：
  (一)系爭仲裁判斷是否有逾越兩造仲裁協議之範圍？
  (二)系爭仲裁判斷書是否有應附理由而未附之情事？
  (三)系爭仲裁程序是否違反兩造仲裁協議或法律規定？
五、關於系爭仲裁判斷是否有逾越兩造仲裁協議之範圍部分：
  (一)按仲裁法第31條規定：「仲裁庭經當事人明示合意者，得適
    用衡平原則為判斷」，此所稱「衡平仲裁」，係指仲裁庭如
    發現適用法律之嚴格規定，將產生不公平之結果者，得經由
    當事人之明示合意授權，基於公平、合理之考量，摒除法律
    之嚴格規定，改適用衡平原則為判斷而言，此與仲裁庭依據
    法律為判斷，係屬法律仲裁，然有別。而不當得利依民法
    第179 條規定，係指無法律上之原因而受利益，致他人受損
    害者，應返還其利益。雖有法律上之原因，而其後已不存在
    者，亦同。及所謂情事變更原則，依民法第227 條之2 第1
    項，係指契約成立後，情事變更，非當時所得預料，而依其
    原有效果顯失公平者，當事人得聲請法院增減給付或變更其
    他原有之效果，為私法上之原則。查兩造固無適用衡平仲裁
    之合意，惟系爭仲裁判斷就被上訴人關於污水管溝開挖邊坡
    變更設計部分，追加依不當得利規定請求給付482 萬9188元
    ，及有關園區供電涵管施工干擾導致施工效率降低部分，追
    加依情事變更原則請求補償1960萬91 12 元部分，認定分別
    符合不當得利及民法第227 條2 情事變更原則之規定為判斷
    ，係適用「私法上之原則」為判斷，仍屬一種「法律仲裁」
    ，不屬於「衡平仲裁」之範疇，故無適用仲裁法第31條之問
    題。且仲裁人基於其得為仲裁判斷之法律上地位，於解決當
    事人間之實體法律爭議事項，判斷其法律上之效果時，原即
    有適用法律之職權。故撤銷仲裁判斷之訴，受訴法院於判斷
    仲裁人有無遵守仲裁協議、法律之規定及當事人約定之契約
    內容時，僅得就該判斷形式上有無撤銷事由為審查，而不得
    就仲裁判斷之實體爭議重為審查。是上訴人以其無不當得利
    及本件工程亦無情事變更之實體上問題，主張系爭仲裁判斷
    依不當得利及情事變更原則為判斷，有違兩造契約之約定，
    且屬衡平仲裁，顯然逾越仲裁協議之範圍云云，不足採信。
  (二)查兩造所簽訂工程契約第22條第1 款約定：關於本約產生爭
    執或糾紛時，雙方以協調方式於二個月內未達成協議時，得
    依中華民國商務仲裁條例（已修正為仲裁法）提付仲裁解決
    （見原審卷第34頁）。上訴人雖主張依上開約定，兩造仲裁
    協議範圍僅限於契約約定之權利義務事項，並非履約所生之
    一切法律關係，故仲裁庭依不當得利規定判令伊給付，顯然
    超出雙方仲裁協議範圍云云，惟為被上訴人所否認，辯稱兩
    造仲裁協議之範圍包括因兩造間工程契約所產生之爭執或糾
    紛，不限於因契約條款所生爭議始得提付仲裁等語。查依上
    開仲裁協議條款之文義，可知兩造間因工程契約所產生之爭
    執或糾紛，兩造同意於未達成協議，即提付仲裁解決，兩造
    間真意應包括工程期間因契約所衍生之一切法律關係爭議事
    項，而非僅侷限於契約條款發生爭議始得提付仲裁。是兩造
    間因工程契約所衍生之不當得利法律關係，自應屬兩造仲裁
    協議之範圍，則系爭仲裁判斷依不當得利規定，令上訴人應
    給付伊污水管溝開挖不當得利482 萬9188元部分，即無逾越
    仲裁協議之範圍。
  (三)又兩造所簽訂工程契約第6 條第3 款固有關於工程延期之約
    定，惟該條文並無任何限制兩造提付仲裁之權利，是系爭仲
    裁判斷認定工程延期乃台電公司施工界面干擾及天候因素所
    致而依情事變更原則准被上訴人損失補償之請求，難認非屬
    兩造工程契約範圍，此仲裁判斷自無逾仲裁協議範圍之情形
    。上訴人主張被上訴人僅得於其以書面申請工程延期，經上
    訴人為以正當理由拒絕致工程延期卻仍遭上訴人停止參與工
    程投標之決定時，始得提付仲裁；及台電施工界面干擾及天
    候因素本非屬系爭契約第6 條第3 款關於工程延期之約定，
    被上訴人本不得為工期展延之要求，仲裁庭依情事變更原則
    判命上訴人給付，顯逾雙方仲裁協議範圍云云，不足採信。
六、關於系爭仲裁判斷書是否有應附理由而未附之情事部分：
    按仲裁法第38條第2 款所謂仲裁判斷書應附理由而未附者，
    係指仲裁判斷書完全不附理由者而言，若已附理由，縱其理
    由不完備，僅為判斷之理由未盡，亦與判斷不附理由有間，
    尚不得據以請求撤銷仲裁判斷（最高法院93年度台上字第24
    31號判決意旨參照）。是該款之規定與民事訴訟法第469 條
    第6 款規定「判決不備理由或理由矛盾者為當然違背法令」
    有殊，則仲裁判斷書如已有附理由，無論該理由是否完備或
    理由矛盾，僅為判斷之理由未盡，與判斷不附理由有間，皆
    不得認為未附理由，而據以請求撤銷仲裁判斷。查系爭仲裁
    判斷書已於理由欄分別就被上訴人關於污水管溝開挖不當得
    利部分之請求及有關園區供電涵管施工干擾導致施工效率降
    低之損失補償部分，記載其判斷理由，此有系爭仲裁判斷書
    在卷可稽（見原審卷第106 頁至108 頁、115 至119 頁，即
    系爭仲裁判斷書第67至69頁、76至80頁）。上訴人主張系爭
    仲裁判斷書就被上訴人請求污水管溝開挖邊坡變更設計，追
    加工程款部分，依不當得利規定准被上訴人此部分全部請求
    ，惟就其中鋼軌樁擋土設施部分，於判斷書理由中卻隻字未
    提；及系爭仲裁判斷於駁回被上訴人關於因台電施工界面影
    響，依情事變更原則，請求間接費用部分，認定本件工期延
    長，既非客觀社會情事發生重大變化，情事即無變更，自無
    情事變更原則之適用，惟於被上訴人請求施工效率降低賠償
    損失部分，卻就同一「台電施工介面」情事，依情事變更原
    則判令伊應為給付，並未說明其主張不足採之理由等語，惟
    此係屬判斷之理由是否完備及有無矛盾之問題，均非仲裁法
    第38條第2 款所謂之未附理由，上訴人據而主張系爭仲裁判
    斷書有應附理由而未附之情形云云，尚非可採。
七、關於系爭仲裁程序是否違反兩造仲裁協議或法律規定部分：
    按撤銷仲裁判斷之訴，本質上並非原仲裁程序之上級審或再
    審，法院應僅就仲裁判斷是否有仲裁法第40條第1 項所列各
    款事由加以審查。其中第4 款規定：「仲裁庭之組成或仲裁
    程序違反仲裁協議或法律規定」，係指仲裁庭之組成及程序
    上，違背當事人間就此程序事項所為之特別約定，或有違背
    法律所規定之程序而言。至於仲裁判斷所持之法律見解是否
    妥適，仲裁判斷之實體內容是否合法、妥適，此係仲裁人之
    仲裁權限，法院自應予以尊重，不宜再為審查（最高法院93
    年台上字第1690號判決意旨參照）。本件系爭仲裁判斷令上
    訴人應為給付所持不當得利及情事變更原則之法律見解，既
    屬仲裁人之職權決定事項，即非法院於介入撤銷仲裁判斷之
    訴時所得審酌。且本件仲裁庭適用情事變更原則為判斷，與
    仲裁法第31條無涉，亦如前述，則上訴人主張系爭仲裁判斷
    依不當得利規定及情事變更原則為判斷，係衡平仲裁，有違
    兩造之仲裁協議及仲裁法第31條規定暨民法第179 條不當得
    利及民事訴訟法第397 條情事變更原則之規定，均屬仲裁程
    序違反仲裁協議及法律規定云云，要非可採。
八、綜上所述，系爭仲裁判斷並無上訴人所指之上開各項撤銷事
    由，上訴人依仲裁法第40條第1 項第1 款、第4 款之規定，
    訴請撤銷中華民國仲裁協會 (89) 仲雄聲義字第002 號仲裁
    判斷命上訴人給付被上訴人2443萬8300元，及自88 年10 月
    27日起至清償日止，按年息5%計算之利息，暨命被上訴人負
    擔仲裁費用部分，洵非正當，應予駁回。原審為上訴人敗訴
    之判決，核無不合。上訴意旨指摘原判決不當，求予廢棄改
    判，為無理由，應予駁回。至兩造其餘攻擊防禦方法及上訴
    人請求命被上訴人提出所謂因「施工效率降低」所受損害金
    額之單據一節，與本件爭點無涉，對於判決結果不生影響，
    毋庸逐一論述，併此敘明。
九、據上論結，本件上訴為無理由，依民事訴訟法第449 條第1
    項、第78條，判決如主文。
中　　華　　民　　國　　94　　年　　8 　　月　　3 　　日
                              民事第三庭
                                  審判長法官　張國彬
                                  　　　法官　吳登輝
                                  　　　法官　徐文祥
以上正本證明與原本作成。
如對本判決上訴，須於判決送達後20日內向本院提出上訴狀，其
未表明上訴理由者，應於上訴後20日內向本院提出上訴理由書（
均須按他造當事人之人數附繕本）。上訴時應提出委任律師或具
有律師資格之人之委任狀，並依附註條文規定辦理。
中　　華　　民　　國　　94　　年　　8 　　月　　3 　　日
                                  書  記  官　黃富美
附註：
民事訴訟法第四百六十六條之一：對於第二審判決上訴，上訴人
應委任律師為訴訟代理人，但上訴人或其法定代理人具有律師資
格者，不在此限。
上訴人之配偶、三親等內之血親、二親等內之姻親，或上訴人為
法人、中央或地方機關時，其所屬專任人員具有律師資格並經法
院認適當者，亦得為第三審訴訟代理人。第一項但書及第二項情
形，應於提起上訴或委任時釋明之。
